【裁判字號】    99,上易,1121
【裁判日期】    990729
【裁判案由】    侵占
【裁判全文】
臺灣高等法院刑事判決                99年度上易字第1121號
上  訴  人
即  被  告  丙○○
上列上訴人即被告因侵占案件，不服臺灣板橋地方法院98年度易
字第3164號，中華民國99年4 月16日第一審判決（起訴案號：臺
灣板橋地方法院檢察署98年度偵緝字第2274號），提起上訴，本
院判決如下：
    主  文
原判決撤銷。
丙○○意圖為自己不法之所有，而侵占對於業務上所持有之物，
處有期徒刑陸月，如易科罰金，以新臺幣壹仟元折算壹日。
    事  實
一、丙○○自民國96年4 月1 日起受雇於甲○○所經營位於臺北
    縣新莊市○○路298 號1 樓之「聯華當舖」擔任外務員，負
    責當舖客戶典當品估價、放款及收取客戶積欠款項等業務，
    為從事業務之人，詎其因經濟困窘，竟意圖為自己不法之所
    有，基於業務侵占之單一犯意，自97年5 月起至同年12月止
    ，利用「聯華當舖」負責人甲○○、經理乙○○未每日對帳
    之機會，以變易持有為所有之意思，在上開「聯華當舖」，
    將其業務上自客戶處所收取而持有之如附表所示帳款，先後
    將之侵占入己，金額共計達30萬元（各次侵占時間、侵占款
    項均如附表所示）。嗣丙○○於98年1 月間離職，經「聯華
    當舖」經理乙○○聯繫如附表所示客戶時，始知悉上情。
二、案經「聯華當舖」負責人甲○○訴由臺灣板橋地方法院檢察
    署檢察官偵查起訴。
    理  由
壹、證據能力
    按被告以外之人於審判外之言詞或書面陳述，除法律有規定
    者外，不得作為證據；又被告以外之人於審判外之陳述，雖
    不符合同法第159 條之1 至第159 條之4 之規定，但經當事
    人於審判程式同意作為證據，法院審酌該言詞陳述或書面陳
    述作成時之情況，認為適當者，亦得為證據。當事人、代理
    人或辯護人於法院調查證據時，知有第159 條第1 項不得為
    證據之情形，而未於言詞辯論終結前聲明異議者，視為有前
    項之同意，刑事訴訟法第159 條第1 項及第159 條之5 均有
    明文。本件被告及檢察官於審判程序中就本案下列所引用之
    證據資料之證據能力（不爭執證據能力，但爭執證明力，本
    院卷第22頁背面），迄於本院言詞辯論終結前並未表示異議
    ，而本院審酌各該證據資料作成時之一切客觀情況，認無違
    法不當或證明力明顯過低之瑕疵，應屬適當，故得為證據，
    合先敘明。
貳、實體部分
一、訊據上訴人即被告丙○○固不否認擔任「聯華當舖」外務員
    ，並負責當舖客戶典當品估價、放款及收取客戶積欠當舖款
    項之業務，並向客戶收取如附表所示款項等事實，惟矢口否
    認有何業務侵占之犯行，辯稱：當初進「聯華當舖」任職時
    ，「聯華當舖」有要求繳交擔保金，擔保客戶產生呆帳時，
    要自行負責吸收，嗣因伊負責之客戶不良債權越來越多，其
    將向如附表所示客戶收取款項，用以代墊客戶不良債權，且
    未歸還當舖之款項，伊認係取回之前所繳交給「聯華當舖」
    之擔保金，並無侵占意圖云云。經查：
  (一)上開犯罪事實，業據證人即「聯華當舖」負責人甲○○、客
    戶李茂瑞（原名李慶心）、沈泳瀚於檢察官偵訊時證述在卷
    （98年度偵緝字第2274號卷第39至40頁），及證人即「聯華
    當舖」經理乙○○於檢察官訊問、原審及本院審理時證述明
    確（98年度他字第3346號卷第14至15頁、本院卷第39頁背面
    至第40頁）。且被告於本院準備程序時亦坦認向如附表所示
    「聯華當舖」客戶收取客戶償還當舖帳款，並將之用以家用
    及貼補呆賬等情（本院卷第22、23頁）。此外，並有如附表
    所示客戶所出具內容為交付被告積欠「聯華當舖」款項之切
    結書4 份（其中黃雅雯部分由其家人代為出具）及被告任職
    於「聯華當舖」員工詳歷表在卷足按（98年度他字卷第3 至
    7 頁）。
  (二)被告雖執前詞置辯。惟查，被告辯稱：其任職「聯華當舖」
    之初有繳納擔保金70萬元乙節，惟此情業據證人甲○○於檢
    察官偵訊否認該等情事（98年度偵緝字第2274號卷第39頁）
    ，且被告對其繳納之70萬元究係擔保金，抑或係投資「聯華
    當舖」股金，先後供述不一（98年度偵緝字第2274號卷第22
    、29頁），已難遽信，復無法提出任何憑據，以實其說，其
    所稱自難憑採。且被告復坦認將向如附表所示客戶收取款項
    ，未經「聯華當舖」同意，即擅自挪為家用及代墊呆帳，已
    如前述，則被告以變易持有為所有之意思，將業務上所持有
    之如附表所示款項侵占入己甚明，被告所辯顯係事後飾卸之
    詞，委無足採。
  (三)被告於本院審理時表示已償還部分款項，並提出與「聯華當
    舖」達成以償還15萬元和解之和解書為證（本院卷第25頁）
    。惟按侵占罪以侵占行為完畢即為既遂，縱令事後將侵占之
    款如數返還，亦無解於侵占罪之成立（最高法院22年度上字
    第4762號裁判要旨參照）。故縱如被告所稱為真，揆諸尚開
    判例意旨說明，亦不影響被告業務侵占犯行之成立，僅為被
    告犯後態度之良窳參考。
  (四)縱上所陳，被告所辯核為推諉之詞，殊難採信。本件事證明
    確，被告業務侵占犯行洵堪認定，應予依法論科。
二、查被告受僱於「聯華當舖」擔任業務員，負責當舖客戶典當
    品估價、放款及收取客戶積欠款項等業務，為從事業務之人
    ，此據被告自承在卷，其將如附表所示業務上所持有「聯華
    當舖」客戶繳交之帳款現金侵占入己。核被告所為，係犯刑
    法第336 條第2 項之業務侵占罪。被告所為如附表所示之各
    該業務侵占行為，係利用同一職務上之便而為，時間尚稱密
    接、地點相同、手段及目的亦相同、均侵害「聯華當舖」之
    財產法益，是其個別侵占犯行獨立性極為薄弱，依一般社會
    觀念難以強行分離，顯係基於單一犯意接續而為，應評價為
    接續犯之實質上一罪，法律上逕論以一罪已足。
三、原審對被告論罪科刑，固非無見，惟按科刑時應以行為人之
    責任為基礎，並審酌一切情狀，尤應注意下列事項為科刑輕
    重之標準：犯罪之動機、目的。犯罪時所受之刺激。
    犯罪之手段。犯罪行為人之生活狀況。犯罪行為人之品
    行。犯罪行為人之智識程度。犯罪行為人與被害人之關
    係。犯罪行為人違反義務之程度。犯罪所生之危險或損
    害。犯罪後之態度。查被告任職於「聯華當舖」擔任業務
    員期間，侵占業務上持有如附表所示客戶償還當舖之帳款，
    被告雖未返還全部侵占款項予告訴人，然告訴人尚得循民事
    途徑請求被告返還，且被告已與告訴人達成和解，詳如前述
    ，原審量處有期徒刑八月，稍嫌過重，尚不符「罪刑相當」
    原則。被告上訴否認犯罪雖無理由，惟原判決既有上開可議
    之處，仍屬不可維持，應由本院將原判決撤銷改判，爰審酌
    被告犯罪之動機、目的，任職於告訴人經營當舖期間竟為求
    私利，侵占部分經手款項，惟考量其已與告訴人達成和解，
    未清償之金額，暨其生活狀況、智識程度等一切情狀，量處
    如主文第2 項所示之刑，並諭知易科罰金之折算標準。
據上論斷，應依刑事訴訟法第369 條第1 項前段、第364 條、第
299 條第1 項前段，刑法第336 條第2 項，第41條第1 項前段，
刑法施行法第1 條之1 第1 項、第2 項前段，判決如主文。
本案經檢察官李叔芬到庭執行職務。
中    華    民    國    99    年    7     月    29    日
                  刑事第四庭  審判長法  官  陳筱珮
                                    法  官  陳玉雲
                                    法  官  邱滋杉
以上正本證明與原本無異。
不得上訴。
                                    書記官  劉貞達
中    華    民    國    99    年    7     月    29    日
附錄本案論罪科刑法條全文－－
刑法第336 條：
對於公務上或因公益所持有之物，犯前條第1 項之罪者，處一年
以上七年以下有期徒刑，得併科五千元以下罰金。
對於業務上所持有之物，犯前條第1 項之罪者，處六月以上五年
以下有期徒刑，得併科三千元以下罰金。
前二項之未遂犯罰之。

附表：
┌──────────┬─────┬─────┬─────┐
│客戶名稱            │收受款項  │侵占時間  │備註      │
├──────────┼─────┼─────┼─────┤
│黃雅雯              │3 萬元    │97年5 月  │          │
├──────────┼─────┼─────┼─────┤
│沈泳翰              │10萬元    │97年5 月、│          │
│                    │          │6 月、9 月│          │
├──────────┼─────┼─────┼─────┤
│傅昆龍              │8 萬元    │97年12月20│切結書時間│
│                    │          │          │誤載為96年│
│                    │          │          │12月20日  │
├──────────┼─────┼─────┼─────┤
│李茂瑞（原名李慶心）│9 萬元    │97年12月30│          │
│                    │          │日        │          │
└──────────┴─────┴─────┴─────┘

司法院資訊處製作；財團法人民間司法改革基金會備份。
